---
title: "Resolução da Lista 2"
output: html_document
---

Aprendi que o R Markdown existe! A Lista 1 é um arquivo bruto em R infelizmente.

Para a Lista 2, preciso de tudo de antes da Lista 1!

Passar a limpo as coisas da lista 1 para esse markdown me ajudou a identificar alguns erros na minha implementação. Voltei e arrumei eles, aparentemente.

Lição aprendida, R Markdown é ótimo!

```{r}

library(latex2exp)
library(NeuralNetTools)
library(tidyverse)
library(microbenchmark)
```

```{r}

### Arquitetura da RNA (como dado na lista de exercícios)
par(mar=c(0, 0, 0, 0))
wts_in <- rep(1, 9)
struct <- c(2, 2, 1) # dois inputs, dois neurônios escondidos e um otput
plotnet(wts_in, struct = struct,
        x_names="", y_names="",
        node_labs=F, rel_rsc=.7)
aux <- list(
  x=c(-.8, -.8, 0, 0, .8, rep(-.55, 4), -.12, -0.06, .38, .38, .7),
  y=c(.73, .28, .73, .28, .5, .78, .68, .48, .32, .88, .5, .68, .44, .7),
  rotulo=c("x_1", "x_2", "h_1", "h_2", "\\hat{y}", paste0("w_", 1:4),
           "b_1", "b_2", "w_5", "w_6", "b_3")
)
walk(transpose(aux), ~ text(.$x, .$y,
                            TeX(str_c("$", .$rotulo, "$")), cex=.8))

```

Dados da questão

```{r}

# Como dado na questão

set.seed(1.2026)

m.obs <- 100000

dados <- tibble(
  x1 = runif(m.obs, -3, 3),
  x2 = runif(m.obs, -3, 3)
) %>%
  mutate(
    mu = abs(x1^3 - 30*sin(x2) + 10),
    y  = rnorm(m.obs, mean = mu, sd = 1)
  )

# "primeiras 80.000 amostras componham o conjunto de treinamento"
dados_train <- dados[1:80000, ]

# próximas 10.000 o de validação
dados_val   <- dados[80001:90000, ]

# últimas 10.000 o de teste
dados_test  <- dados[90001:100000, ]

sigmoid <- function(z) {
  1 / (1 + exp(-z))
}
```

\# Função predict da rede

\# calcula um y_chapeu dado x, pesos e bias

predict_nn \<- function(x, pesos, bias) {

\# desempacotar pesos

w1 \<- pesos[1]; w2 \<- pesos[2]

w3 \<- pesos[3]; w4 \<- pesos[4]

w5 \<- pesos[5]; w6 \<- pesos[6]

\# desempacotar bias

b1 \<- bias[1]; b2 \<- bias[2]; b3 \<- bias[3]

\# funcão y_chapeu

a1 \<- x[1]\*w1 + x[2]\*w3 + b1

a2 \<- x[1]\*w2 + x[2]\*w4 + b2

h1 \<- sigmoid(a1)

h2 \<- sigmoid(a2)

y_chapeu \<- h1\*w5 + h2\*w6 + b3

return(list(

y_chapeu = y_chapeu,

h1 = h1,

h2 = h2,

a1 = a1,

a2 = a2

))

}

\# w1, w2, ..., w9

pesos_iniciais \<- rep(0.1, 6)

\# b1, b2, b3

bias_iniciais \<- rep(0.1, 3)

\# vetor de input x: 1, 1

x \<- c(1, 1)

result_forward \<- predict_nn(x, pesos = pesos_iniciais, bias = bias_iniciais)

y_chapeu \<- result_forward\$y_chapeu

```{r}

# Função predict da rede
# calcula um y_chapeu dado x, pesos e bias
predict_nn <- function(x, pesos, bias) {
  
  # desempacotar pesos
  w1 <- pesos[1]; w2 <- pesos[2]
  w3 <- pesos[3]; w4 <- pesos[4]
  w5 <- pesos[5]; w6 <- pesos[6]
  
  # desempacotar bias
  b1 <- bias[1]; b2 <- bias[2]; b3 <- bias[3]
  
  # funcão y_chapeu
  a1 <- x[1]*w1 + x[2]*w3 + b1
  a2 <- x[1]*w2 + x[2]*w4 + b2
  
  h1 <- sigmoid(a1)
  h2 <- sigmoid(a2)
  
  y_chapeu <- h1*w5 + h2*w6 + b3
  
  return(list(
    y_chapeu = y_chapeu,
    h1    = h1,
    h2    = h2, 
    a1    = a1, 
    a2    = a2
  ))
  
}

# w1, w2, ..., w9
pesos_iniciais <- rep(0.1, 6)

# b1, b2, b3
bias_iniciais <- rep(0.1, 3)

# vetor de input x: 1, 1
x <- c(1, 1)

result_forward <- predict_nn(x, pesos = pesos_iniciais, bias = bias_iniciais)
y_chapeu <- result_forward$y_chapeu
```

```{r}

# o gradiente calcula isso do passo anterior
# faz a derivada
# atualiza peso e bias

grad_nn <- function(pesos, bias, X, y) {
  
  out <- predict_nn(X, pesos, bias)
  y_chapeu <- out$y_chapeu
  
  h1 <- out$h1 # valor na rede - h1
  h2 <- out$h2 # valor na rede - h2
  
  # as partes de y_chapeu
  a1 <- out$a1 # x[1]*w1 + x[2]*w3 + b1
  a2 <- out$a2 # x[1]*w2 + x[2]*w4 + b2
  
  x1 <- X[, 1]
  x2 <- X[, 2]
  
  # BACKWARD (uma vez só)
  delta3 <- 2 * (y_chapeu - y)                 
  
  dw5 <- mean(delta3 * h1)
  dw6 <- mean(delta3 * h2)
  db3 <- mean(delta3)
  
  delta1 <- delta3 * pesos[5] * h1 * (1 - h1)    
  delta2 <- delta3 * pesos[6] * h2 * (1 - h2)     
  
  dw1 <- mean(delta1 * x1)
  dw3 <- mean(delta1 * x2)
  db1 <- mean(delta1)
  
  dw2 <- mean(delta2 * x1)
  dw4 <- mean(delta2 * x2)
  db2 <- mean(delta2)
  
  list(
    grad_pesos = c(dw1, dw2, dw3, dw4, dw5, dw6),
    grad_bias  = c(db1, db2, db3),
    cache = list(y_chapeu = y_chapeu, h1 = h1, h2 = h2, a1 = a1, a2 = a2)
  )
}

# w1, w2, ..., w9
pesos_iniciais <- rep(0.1, 6)

# b1, b2, b3
bias_iniciais <- rep(0.1, 3)

# dados de treino
X_train <- as.matrix(dados_train[, c("x1", "x2")])

# Outputs de treino para aplicar no erro quadratico medio
y_treino <- dados_train$y

# teste
g <- grad_nn(pesos_iniciais, bias_iniciais, X_train, y_treino)
print(g)
```

```{r}

# aqui se calcula o erro quadratico médio entre y real e y previsto no predict
custo_nn <- function(pesos_custo, bias_custo, X, y) {
  res <- apply(X, 1, predict_nn, pesos = pesos_custo, bias = bias_custo)
  y_chapeu <- sapply(res, `[[`, "y_chapeu") 
  mean((y - y_chapeu)^2)
}
```

```{r}

# Herdando do ITEM E

# Aplicar o método de gradiente com
# taxa de aprendizagem = 0.1
# 100 iteraões minimizando a funcão de custo

# a atualizacão dos pesos/bias é dado por
# pesos = pesos - * (taxa_aprendizagem * gradiente_pesos)
# bias = bias - * (taxa_aprendizagem * gradiente_bias)

X_treino <- as.matrix(dados_train[, c("x1","x2")])
y_treino <- dados_train$y

X_val <- as.matrix(dados_val[, c("x1","x2")])
y_val <- dados_val$y
 
X_teste <- as.matrix(dados_test[, c("x1","x2")])
y_teste <- dados_test$y

eps <- 0.1
n_iter <- 100

pesos <- rep(0, 6)
bias  <- rep(0, 3)

hist_train <- numeric(n_iter)
hist_val   <- numeric(n_iter)
 
best_val <- Inf
best_iter <- NA
best_pesos <- NULL
best_bias  <- NULL
 
# wrapper par prever em um dataset X (matriz n×2)
pred_y_chapeu <- function(X, pesos, bias) {
  out <- lapply(1:nrow(X), function(i) predict_nn(X[i, ], pesos = pesos, bias = bias))
  sapply(out, `[[`, "y_chapeu")  # vetor numérico (n)
}

#Full Gradient Descent
for (t in 1:n_iter) {
   
  # gradiente no treino
  g <- grad_nn(pesos, bias, X_treino, y_treino)
     
  # atualização (descida)
  pesos <- pesos - eps * g$grad_pesos
  bias  <- bias  - eps * g$grad_bias
     
  # custos (para monitorar)
  hist_train[t] <- custo_nn(pesos, bias, x_i, y_treino_i)
  
  # na nova implementação não precisa calcular isso
  # mas deixa
  hist_val[t]   <- custo_nn(pesos, bias, x_i_val, y_val_i)
     
  # melhor validação
  if (hist_val[t] < best_val) {
    best_val <- hist_val[t]
    best_iter <- t
    best_pesos <- pesos
    best_bias  <- bias
  }
     
  #print(t)
  # vou dar predict para pegar o y_chapeu
  best_y_hat_test <- pred_y_chapeu(X_teste, best_pesos, best_bias)
}
 

# dai aqui é os resultados da questão
best_val # melhor resultado de custo foi 1.79
best_iter # melhor iteracão foi a 3 (eita ta certo isso)
best_pesos # 1.045710  1.045710 -3.599251 -3.599251  4.568202  4.568202
best_bias # 3.698907 3.698907 9.809250
```

```{r}

# se tudo deu certo, essas dimensões aqui batem

length(best_y_hat_test) == nrow(X_teste)
```

```{r}

# resultado final do treino
df_test <- dados_test %>%
  mutate(
    y_hat = best_y_hat_test,
    resid = y - y_hat
  )

ggplot(df_test, aes(x = y_hat, y = y)) +
  geom_point(alpha = 0.35, size = 1) +
  geom_abline(intercept = 0, slope = 1,
              colour = "red", linetype = "dashed", linewidth = 1) +
  labs(
    x = expression(hat(y)),
    y = "y observado",
    title = "Valores observados vs. valores previstos (teste)"
  )

```

```{r}

plot(
  hist_train,
  type = "l",
  lwd = 2,
  col = "blue",
  xlab = "Iteração",
  ylab = "Custo (MSE)",
  ylim = range(c(hist_train, hist_val)),
  main = "Custo no treino e validação"
)

lines(
  hist_val,
  lwd = 2,
  col = "red",
  lty = 2
)

legend(
  "topright",
  legend = c("Treino", "Validação"),
  col = c("blue", "red"),
  lwd = 2,
  lty = c(1, 2),
  bty = "n"
)

```

# Agora começa a lista 2 de verdade

## Questão a - droupout na camada intermediária e de entrada

```{r}

# Vou iterar sob X_treino
X_treino <- as.matrix(dados_train[, c("x1","x2")])

p <- 0.6
H <- 2
n = nrow(X_treino)

mask_in  <- matrix(rbinom(n*2, size = 1, prob = p), n, 2)
mask_hid <- matrix(rbinom(n*H, size = 1, prob = p), n, H)

# Isso aqui gera uma matriz com n linhas com colunas V1 e V2
# Essas colunas são verdadeiro ou falso com a probabilidade p=6
```

A lógica é que no loop de treino da rede a gente vai dropar uns valores intermediarios e de input.

```{r}


# Atualizando o predict_nn
# É o forward pass!

# Função predict da rede
# calcula um y_chapeu dado x, pesos e bias
predict_nn_dropout <- function(X, pesos, bias, mask_hid) {
  stopifnot(is.matrix(X), ncol(X) == 2)
  stopifnot(is.matrix(mask_hid), nrow(mask_hid) == nrow(X), ncol(mask_hid) == 2)

  # desempacotar pesos
  w1 <- pesos[1]; w2 <- pesos[2]
  w3 <- pesos[3]; w4 <- pesos[4]
  w5 <- pesos[5]; w6 <- pesos[6]

  # desempacotar bias
  b1 <- bias[1]; b2 <- bias[2]; b3 <- bias[3]

  x1 <- X[, 1]
  x2 <- X[, 2]

  # pré-ativações (vetores n)
  a1 <- x1*w1 + x2*w3 + b1
  a2 <- x1*w2 + x2*w4 + b2

  # ativações antes do dropout
  s1 <- sigmoid(a1)
  s2 <- sigmoid(a2)

  # aplica dropout na camada oculta (element-wise por observação)
  h1 <- s1 * mask_hid[, 1]
  h2 <- s2 * mask_hid[, 2]

  # saída (vetor n)
  y_chapeu <- h1*w5 + h2*w6 + b3

  list(
    y_chapeu = y_chapeu,  # length n
    h1 = h1, h2 = h2,     # length n (já dropados)
    a1 = a1, a2 = a2,     # length n
    s1 = s1, s2 = s2      # length n (pré-dropout) -> útil no backprop
  )
}

```

```{r}

custo_nn_dropout <- function(pesos, bias, X, y, mask_hid) {
  out <- predict_nn_dropout(X, pesos, bias, mask_hid)
  y_hat <- out$y_chapeu
  mean((y - y_hat)^2)
}
```

```{r}

# Agora vou atualizar o backpropagation

grad_nn_dropout <- function(pesos, bias, X, y, mask_hid) {

  out <- predict_nn_dropout(X, pesos, bias, mask_hid)

  y_hat <- out$y_chapeu   # vetor length n
  h1    <- out$h1         # vetor length n (já dropado)
  h2    <- out$h2         # vetor length n (já dropado)
  s1    <- out$s1         # vetor length n (sigmoid antes do dropout)
  s2    <- out$s2         # vetor length n

  x1 <- X[, 1]
  x2 <- X[, 2]

  n <- length(y)

  # delta da saída para MSE médio: (2/n)(y_hat - y)
  delta3 <- (2 / n) * (y_hat - y)   # vetor length n

  # grads camada de saída (usa h1/h2 já dropados)
  dw5 <- sum(delta3 * h1)
  dw6 <- sum(delta3 * h2)
  db3 <- sum(delta3)

  # deltas camada oculta: usa s*(1-s) e BLOQUEIA pela máscara
  delta1 <- (delta3 * pesos[5]) * (s1 * (1 - s1)) * mask_hid[, 1]
  delta2 <- (delta3 * pesos[6]) * (s2 * (1 - s2)) * mask_hid[, 2]

  # grads camada de entrada
  dw1 <- sum(delta1 * x1)
  dw3 <- sum(delta1 * x2)
  db1 <- sum(delta1)

  dw2 <- sum(delta2 * x1)
  dw4 <- sum(delta2 * x2)
  db2 <- sum(delta2)

  list(
    grad_pesos = c(dw1, dw2, dw3, dw4, dw5, dw6),
    grad_bias  = c(db1, db2, db3)
  )
}

```

```{r}

X_treino <- as.matrix(dados_train[, c("x1","x2")])
y_treino <- dados_train$y

X_treino_drop <- X_treino * mask_in

X_teste <- as.matrix(dados_test[, c("x1","x2")])
y_teste <- dados_test$y

mask_hid_test <- matrix(1, nrow(X_teste), H)  # sem dropout
hist_yhat_test <- vector("list", n_iter)      # guarda vetor de tamanho n_test por iteração (pesado)

eps <- 0.1
n_iter <- 100

pesos <- rep(0, 6)
bias  <- rep(0, 3)

hist_train <- numeric(n_iter) # custos
hist_pesos <- matrix(NA_real_, n_iter, length(pesos))
hist_bias  <- matrix(NA_real_, n_iter, length(bias))

#Full Gradient Descent
for (t in 1:n_iter) {
   
  # gradiente no treino
  # É a mesma coisa de antes, mas estou dropando valores na entrada
  # gradiente no treino (usa a máscara inteira n×2)
  g <- grad_nn_dropout(pesos, bias, X_treino_drop, y_treino, mask_hid)

  # atualização
  pesos <- pesos - eps * g$grad_pesos
  bias  <- bias  - eps * g$grad_bias

  hist_pesos[t, ] <- pesos
  hist_bias[t, ]  <- bias
  
  # vou pegar o y_chapeu a cada iteracao
  hist_yhat_test[[t]] <- predict_nn_dropout(X_teste, pesos, bias, mask_hid_test)$y_chapeu
}

# Previsão final no teste (vetor length n_test)
best_y_hat_test <- predict_nn_dropout(X_teste, pesos, bias, mask_hid_test)$y_chapeu
stopifnot(length(best_y_hat_test) == nrow(X_teste))
```

```{r}

# Assumindo que você já tem:
# X_treino, y_treino, X_teste, y_teste
# mask_in (n_treino×2) e mask_hid (n_treino×2) já geradas
# predict_nn_dropout() e grad_nn_dropout() vetorizadas (batch)
# sigmoid() definida

p <- 0.6
eps <- 0.1
n_iter <- 100
H <- 2

# Dropout na entrada (fixo, usando a máscara que você já tem)
X_treino_drop <- X_treino * mask_in

# Inicialização (evite zeros -> simetria)
set.seed(1)
pesos <- rnorm(6, sd = 0.01)
bias  <- rnorm(3, sd = 0.01)

hist_train <- numeric(n_iter)

for (t in 1:n_iter) {
  
  # FALTA EU REAMOSTRAR AS MASKS A CADA ITERAÇÃO

  # 1) gradiente no treino (full GD, usa máscara inteira n×2)
  g <- grad_nn_dropout(pesos, bias, X_treino_drop, y_treino, mask_hid)

  # 2) atualização
  pesos <- pesos - eps * g$grad_pesos
  bias  <- bias  - eps * g$grad_bias

  # 3) custo no treino (MSE médio com dropout na oculta)
  yhat_train <- predict_nn_dropout(X_treino_drop, pesos, bias, mask_hid)$y_chapeu
  hist_train[t] <- mean((y_treino - yhat_train)^2)
}

# ---------- INFERÊNCIA CORRETA (weight scaling rule) ----------

# Dropout desligado no teste, com pesos escalados por p na camada seguinte
pesos_ws <- pesos
pesos_ws[5] <- p * pesos[5]
pesos_ws[6] <- p * pesos[6]

# predictor SEM dropout (necessário para inferência)
predict_nn <- function(X, pesos, bias) {
  x1 <- X[, 1]
  x2 <- X[, 2]

  a1 <- x1*pesos[1] + x2*pesos[3] + bias[1]
  a2 <- x1*pesos[2] + x2*pesos[4] + bias[2]

  h1 <- sigmoid(a1)
  h2 <- sigmoid(a2)

  h1*pesos[5] + h2*pesos[6] + bias[3]
}

best_y_hat_test <- predict_nn(X_teste, pesos_ws, bias)
stopifnot(length(best_y_hat_test) == nrow(X_teste))


```

```{r}

# resultado final do treino
df_test <- dados_test %>%
  mutate(
    y_hat = best_y_hat_test,
    resid = y - y_hat
  )
```

```{r}

ggplot(df_test, aes(x = y_hat, y = y)) +
  geom_point(alpha = 0.35, size = 1) +
  geom_abline(intercept = 0, slope = 1,
              colour = "red", linetype = "dashed", linewidth = 1) +
  coord_cartesian(xlim = range(df_test$y_hat) + c(-0.1, 0.1)) +
  labs(
    x = expression(hat(y)),
    y = "y observado",
    title = "Valores observados vs. valores previstos (Rede com Dropout)"
  )


```

```{r}

plot(
  hist_train,
  type = "l",
  lwd = 2,
  col = "blue",
  xlab = "Iteração",
  ylab = "Custo (MSE)",
  ylim = range(c(hist_train, hist_val)),
  main = "Custo no treino e validação"
)

legend(
  "topright",
  legend = c("Treino"),
  col = c("blue")
)

```
